【裁判字號】    90,判,626
【裁判日期】    900419
【裁判案由】    綜合所得稅
【裁判全文】
最  高  行  政  法  院  判  決                      九十年度判字第六二六號
    原      告  甲○○
    被      告  財政部高雄市國稅局
    代  表  人  鄭宗典
右當事人間因綜合所得稅事件，原告不服行政院中華民國八十八年十月一日台八十八
訴字第三六二六八號再訴願決定，提起行政訴訟，本院判決如左：
    主  文
原告之訴駁回。
訴訟費用由原告負擔。
    事  實
緣原告民國八十五年度綜合所得稅結算申報，被告依據地政機關登記資料，以大總建
設股份有限公司（以下簡稱大總公司）將所有坐落台北縣永和市○○段二五二地號土
地及其上二四二八、二四二九、二四三○、二四三一建號建物設定抵押權予原告，擔
保權利價值為本金最高限額七二、八○○、○○○元，原告之權利範圍為十三分之一
即五六○萬元，存續期間自八十五年二月二十五日至八十六年二月二十四日，約定按
年息四厘計算利息，以及原告向法院聲明實現上開抵押權等資料，乃核定原告八十五
年度利息所得新台幣（下同）一八九、六三二元，併課其當年度綜合所得稅。原告不
服，循序提起訴願、再訴願，遂提起行政訴訟，茲摘兩造訴辯意旨於次：
原告起訴意旨略謂：一、按，所得稅之徵收，以已實現之所得為限，不包括可能所得
在內。本院六十一年判字第三三五號判例明文揭示：又抵押權人已舉證證明確未收到
利息者，被告不得徒憑地政機關登記資料認定抵押權人有利息所得，而課徵利息所得
稅。本院六十九年判字第二七四號判決可資參照。二、查原告與訴外人陳怡如、吳居
福、黃清文、李之剛、陳乾銘、程慧芳、何紀容、杜麗美、凌子達、凌覺先、曹如金
、李杜翠蘭等十二人，共同以隱名合夥關係投資大總建設股份有限公司（下稱大總公
司）所興建之『大總廣場』案，原告及訴外人陳怡如等十二人為求所投入之資金有充
分之保障，乃要求大總公司提供坐落永和市○○段第二五二地號土地，及其上二四二
八、二四二九、二四三○、二四三一建號建物（即『大總廣場』案之完工待售房地）
予原告及訴外人陳怡如等十二人設定第三順位之本金最高限額新台幣（下同）柒仟貳
佰捌拾萬元抵押權（原告之權利範圍為十三分之一），其目的無非是希望大總公司就
銷售『大總廣場』案之房地所得能優先分配予隱名合夥人，藉以保障權益。三、因原
告及訴外人陳怡如等十二人設定系爭抵押權登記之目的係為保障權益，而非真正借款
，自無利息支付之事實可言，此有大總公司之說明書可稽，又大總公司八十五年度帳
冊利息支出中復無任何一筆支出係支付原告之利息，亦足資證明原告自大總公司並無
任何利息收入，揆諸首揭判例、判決，原告自無需繳納抵押利息所得稅捐。此稽諸與
原告同為大總公司隱名合夥人之投資人杜金生、杜太川二人因與本件相同之抵押權被
其所屬財政部台灣省南區國稅局高雄縣分局稽徵所核課利息所得稅，該二人依法申請
複查，經該屬稽徵所向財政部台灣省北區國稅局中和稽徵所查證，財政部台灣省北區
國稅局中和稽徵所向大總公司查證，確認大總公司於八十五年度之帳冊中確無支出利
息予原告等人之資料，因而獲更正核定免列該項利息收入在案。茲原告與杜金生、杜
金川同為大總公司之隱名合夥人，於大總建設既無利息所得，自無需申報於該年度所
得項下，被告以原告漏列前開利息所得為由，核課原告補納稅金，顯有誤會。四、再
查，被告以地政機關登記資料核課原告稅金固非無據，惟查地政機關之登記資料，僅
能證明抵押借款之事實，至抵押權借款後，利息有無按期給付，乃係另一事實，自需
另以證據證明，蓋抵押借款後，不按約定給付利息者，事所恒有，故不能僅依登記資
料即推定債權人已按期收取利息，且依舉證責任分配之原則，原告既否認收取利息，
被告自應就原告已收取利息之積極事實負舉證責任，乃被告竟責原告證明其未收到利
息，顯顛倒舉證責任分配之原則，何況原告已提出債務人大總公司說明書、大總公司
八十五年度帳冊利息支出及財政部台灣省南區國稅局高雄縣分局與訴外人杜金生、杜
太川之函文作為未自大總公司收取任何利息之證明，倘被告仍不予採信，則依上開舉
證責任分配之原則，被告應就原告確已收取利息之事實，提出證明，本院八十八年判
字第三五三九號判決亦採同上見解，詎被告迄未舉證證明原告確已收取利息無誤，徒
憑地政機關登記資料認定原告已有利息所得，而課徵利息所得稅，自難昭折服。五、
又查，大總公司自八十四年起財務狀況已不理想，獨立興建『大總廣場』案已顯吃力
，乃於八十五年間向原告及訴外人陳怡如等十二人集資，以隱名合夥之方式籌措資金
，俾使『大總廣告』案繼續興建，惟大總公司彼時已無支付利息之能力，此觀大總公
司之支出帳冊即明。『大總廣場』案興建完成後，適逢國內經濟不景氣，房地產業蕭
條，銷售情形極不理想，『大總廣場』終遭抵押權人請求台灣板橋地方法院民事執行
處拍賣求償，屢次流標，無人應買，嗣由第二順位抵押權人承受後拍定，據該處分配
表記載並無餘金可供分配予第三順位（含）以下抵押權（證物八），則原告及訴外人
陳怡如等十二人之股金確已無法收回。六、末查，系爭抵押權之權利存續期間自八十
五年二月二十五日起至八十六年二月二十四日止，歷八十五、八十六兩年度，被告就
系爭抵押權補徵原告八十六年度利息所得之處分，經原告提出與本件相同之資料、文
件證明後，被告已將原補徵處分更正註銷在案，惟獨八十五年部分遲遲未採同一認定
，被告就同一事件之認事用法，竟採南轅北轍之兩種認定標準，實難另原告甘服。又
系爭抵押權設定登記之權利人共十三人，原告為十三名合夥人中之一員，訴外人杜太
川及杜金生與原告同為大總公司之隱名合夥人，與原告同為系爭抵押債權之權利人，
因該二人之住居所與原告分屬二不同稽徵機關管轄（杜某二人為財政部台灣省南區國
稅局高雄縣分局稽徵所，原告為財政部高雄市國稅局），致有不補徵稅金及應補徵稅
金之兩種截然不同之認定，則我國課稅之標準顯然非依法律為據，而係以受理機關及
承辦人之主觀認定，因機關因人而異，顯非公允，尚難令人甘服。七、綜上所述，原
處分及訴願、再訴願決定均未查明事實，顯有違誤，請均判決撤銷之等語。
被告答辯意旨略謂：一、按公債、公司債、金融債券、各種短期票券、存款及其他貸
出款項利息之所得，應課徵個人綜合所得稅，為行為時所得稅法第十三條及第十四條
第一項第四類所明定。次按「個人綜合所得稅之課徵係以收付實現為原則，有利息約
定之抵押借款業已登記於公文書，稅捐稽徵機關對債權人即可作有按時收取利息之推
定，苟債權人主張未收付實現有利於己之事實者，應負舉證責任。」本院著有七十年
度判字第一一七號判例可資參照。又按最高法院六十二年度台上字第七七六號判例意
旨，最高限額抵押，應查明實際發生債權額後，再依約定利息核計所得。二、經查本
件係屬最高限額抵押權之設定，又查原告之債權額為五六○萬元，有台灣板橋地方院
民事執行處提供之原告民事聲明狀影本附案可稽，被告初查依據上述設定資料，核定
本年度利息所得一八九、六三二元，揆諸首揭規定，本非無據，惟查八十五年度為閏
年，被告以全年三六五天為基礎計算利息，尚有未洽，應改以全年三六六天為基礎計
算，重新核算後本期利息所得為一八九、七二六元（計算如下：5,600,000元×4%×
310 /366），較被告原核定利息所得一八九、六三二元為高，基於行政救濟不得為不
利於原告之決定，是原處分（復查決定）乃予維持，核與首揭規定並無不合，請予維
持。三、原告雖提示大總公司之說明書主張為擔保其投資金額實際並無借貸，惟查該
說明書與前開原告之民事聲明狀不符，又經核該民事聲明狀，尚乏未收取利息之聲明
，是主張無利息所得，自難採據；又主張訴外人杜太川及杜金生與原告同為大總公司
之隱名合夥人，系爭利息所得業經財政部台灣省南區國稅局查明註銷及原告八十六年
度利息所得之處分經被告更正註銷等情，經查上開更正註銷案應係所轄稽徵機關根據
台灣省北區國稅局中和稽徵所通報資料逕為更正註銷，未實際調查審究應否課徵利息
所得所致，又有關原告八十六年度部分被告仍予維持原核定，並無認定不同情事，併
此明。四、基上論結，本件訴訟並無理由，請予駁回，以維稅政等語。
    理  由
按凡公債、公司債、金融債券、各種短期票券、存款及其他貸出款項利息之所得，應
併計個人綜合所得總額課徵個人綜合所得稅，為行為時所得稅法第十三條及第十四條
第一項第四類所明定。又個人綜合所得稅之課徵，係以收付實現為原則，有利息約定
之抵押借款，稅務機關對債權人可作有按時收取利息之推定，即應逕行認定有收付實
現之事實，不必舉證，納稅義務人如主張未收付實現之有利於己之事實，有舉證之責
任，而所舉之證據必須有效，方能推翻已認定之收付實現之事實，本院著有七十年判
字第一一七號判例可資參照。本件原告八十五年度綜合所得稅結算申報，被告依據地
政機關登記資料，以大總公司將所有坐落台北縣永和市○○段二五二地號土地及其上
二四二八、二四二九、二四三○、二四三一建號建物設定抵押權予原告，擔保權利價
值為本金最高限額七二、八○○、○○○元，原告之權利範圍為十三分之一即五六○
萬元，存續期間自八十五年二月二十五日至八十六年二月二十四日，約定按年息四厘
計算利息，以及原告向法院聲明實現上開抵押權等資料，乃核定原告八十五年度利息
所得一八九、六三二元，併課其當年度綜合所得稅，原告不服，循序提起行政訴訟，
主張：原告因投資於大總公司，為求保障，故設定第三順位抵押權，並未收取任何利
息，且系爭抵押權標的物已於八十七年四月九日經法院拍賣，由第二順位抵押權人永
安租賃股份有限公司承受，原告為第三順位抵押權人，已確定無法所因抵押債權之投
資股金云云。經查：原告設定之系爭抵押權雖為最高限額抵押權，惟原告自認曾提出
聲明狀向台灣板地方法院聲明實現上開系爭抵押債權五六○萬元本金，經法院強制執
行結果由第二順位抵押權人永安租賃股份有限公司承受，原告為第三順位抵押權人，
故系爭五六○萬元本金債權並無分文受償云云，有原告之上開民事聲明狀及台灣板橋
地方法院八十七年八月二十二日八十六年度民執實字第四五九一號執行處通知附可
稽。足證原告已自認曾將系爭抵押債款五六○萬元交付借予債務人大總公司，而系爭
抵押權設定契約書及他項權利證明書之公文書已載有約定利息年息四厘計算利息，而
原告之前開民事聲明實現抵押權之聲明狀並未同時請求實現系爭抵押債權之利息，被
告乃據以認定原告已收取系爭抵押利息，於法尚無不合。參以大總公司既能將原告之
投資股本登記為抵押借款，足證縱經大總公司證明原告未有系爭利息收入，其證據力
亦甚為薄弱而不足採信。至原告所引杜金生、杜太川等案例，乃屬另案，因所調查審
認之事實不盡相同，尚難執為本件有利原告認定之依據，從而原告所訴各節，均無足
取，本件原處分揆諸首揭規定，洵無違誤，一再訴願決定，遞予維持，俱無不合，原
告起訴意旨，難謂為有理由，應予駁回。
據上論結，本件原告之訴為無理由，爰依行政訴訟法施行法第二條、行政訴訟法第九
十八條第三項前段，判決如主文。
中    華    民    國     九十        年      四      月      十九       日
                    最 高 行 政 法 院  第 二 庭
                                審 判 長 法  官      陳  石  獅
                                         法  官      姜  仁  脩
                                         法  官      彭  鳳  至
                                         法  官      高  啟  燦
                                         法  官      黃  合  文
右  正  本  證  明  與  原  本  無  異
                                         法院書記官  陳  佩  玲
中    華    民    國     九十        年      四      月      三十       日


司法院資訊處製作；財團法人民間司法改革基金會備份。
